【裁判字號】    91,訴,1903
【裁判日期】    920828
【裁判案由】    損害賠償
【裁判全文】
臺灣高雄地方法院民事判決  九十一年度訴字第一九○三號
    原        告  乙○○
    兼訴訟代理人  丙○○
    被        告  甲○○
右當事人間請求損害賠償事件，本院判決如左：
    主    文
被告應給付原告乙○○新臺幣壹拾伍萬元，及自民國九十一年八月十四日起至清償日
止按年息百分之五計算之利息。
被告應給付原告丙○○新臺幣壹拾萬元，及自民國九十一年八月十四日起至清償日止
按年息百分之五計算之利息。
原告其餘之訴駁回。
訴訟費用由原告乙○○負擔五分之一，原告丙○○負擔五分之二，餘由被告負擔。
本判決於原告乙○○、丙○○分別以新台幣伍萬元、萬伍仟元供擔保後得假執行。
被告於假執行程序實施前，分別以新台壹拾伍萬元、壹拾萬元為原告供擔保後，得免
予假執行。
原告其餘假執行聲請駁回。
    事實及理由
甲、程序部分
    按刑事訴訟諭知無罪、免訴或不受理之判決者，除經原告之聲請，應將附帶民事
    訴訟移送管轄法院之民事庭外，應以判決駁回原告之訴，刑事訴訟法第五百零三
    條第一項固定有明文。惟此時祇能從程序上駁回，不得以其實體上之請求為無理
    由而駁回之（最高法院二十五年七月二十一日民、刑庭總會決議參照）。是以，
    因刑事訴訟諭知無罪，而駁回附帶民事請求之判決，性質係屬程序判決，並無實
    質確定力，原告如就同一事實重行提起民事訴訟，並無民事訴訟法第二百四十九
    條第一項之一事不再理原則之適用。則原告前於被告涉犯誣告罪之刑事訴訟程序
    中，以與本件所訴相同之事實，對被告提出損害賠償之附帶民事訴訟，由經法院
    判決被告無罪，並駁回原告損害賠償之訴（九十一年度附民字第五八號），其再
    行提起本件民事訴訟，並未違反一事不再理之原則，被告以此抗辯，尚屬誤會，
    合先敘明。
乙、實體部分
一、原告起訴主張：被告前係陸軍官校雇員，遭人檢舉於民國八十八年十二月六日至
    八日連續三日曠職，經該校副校長即原告乙○○查證屬實呈報處理，被告疑為原
    告丙○○告狀所致，先於八十八年十二月二十三日具狀向陸軍官校監察官申訴，
    誣指原告丙○○於該校通信中心以特權逃避莒光日課程、私接自動電話、貪污、
    洩漏軍機等不當行為云云；經該校監察官查證認被告申訴事實不符，被告並因曠
    職遭記過一次。被告不服，又向國防部、陸軍總司令部檢舉，誣指原告乙○○製
    造白色恐怖，抹黑被告，經國防部指派陸軍總司令政治作戰部上校監察官游文勇
    查證結果，認被告檢舉之情並非事實。嗣八十九年五月十五日，被告因年度考績
    丁等被解僱，復於八十九年五月三十一日分別轉向立法委員王天競、鍾紹和、監
    察委員馬以工等人陳情，捏造原告乙○○製造白色恐怖及與丙○○有勾結，聯手
    製造無事實根據之事情對其抹黑，有政治迫害之瀆職行為云云；經立法委員王天
    競、鍾紹和、監察院均函請陸軍總司令部人事署交查，該校監察室再次調查結果
    仍認被告所舉發之事均非實在。而被告於八十八年十二月六日至八日連續三日曠
    職，為台灣高等法院高雄分院八十九年度勞上字第十三號民事判決所認定之事實
    ，且有通信中心工作人員可證，故被告上開陳情及檢舉之行為，顯係虛構事實意
    圖誣陷原告受懲戒處分，並已不法侵害原告等之名譽，並原告乙○○被列管而影
    響升遷，亦使原告等受有精神上之損害，依民法第一百九十五條第一項之規定，
    請求被告賠償原告乙○○新台幣（下同）三十萬元，原告丙○○五十萬元之慰撫
    金，並聲明願供擔保請准宣告假執行。
二、被告則以：被告係因受原告聯手打壓致權益受損，經循軍中申訴制度仍無法救濟
    ，故轉向立委、監委提出陳情，惟因此得罪原告而遭非法解僱，被告實無曠職之
    情事。原告丙○○確以特權逃避莒光日課程，蓋雇員不得留守通信中心，且其直
    接上級長官不知亦不同意其不至通信中心上莒光日課程，原告丙○○只以其曾得
    原告乙○○之同意留守辯解，被告據此質疑原告相互勾結非全無實據。又原告丙
    ○○確有將通信中心之青年日報據有己有，並將其藏於通信中心私設之寢室內，
    丙○○於高等法院高雄分院審理九十一年度上訴字第四四二號時，已自承將青年
    日報送給名為陳素貞之女子拿回鄉下農作之用，且陸軍總部之調查結果亦認通信
    中心於內部為丙○○設小房間，與規定不符，應追究各級違失之責。再原告丙○
    ○於該校通信中心私接自動電話之事實，亦已經陸軍總部之調查結果認定丙○○
    行為違反通信保密規定，應追究各級違失之責。而被告並無誣告原告之故意，其
    所申訴之事實，尚非完全不實；縱又部分申訴之內容係出於懷疑獲誤會、無法證
    明，亦難以此認定被告有誣告之犯行，況鈞院刑事庭及高雄高分院刑事庭均以被
    告無誣告犯行而為被告無罪之諭知，足認被告並無毀損原告名譽之情形。被告循
    合法申訴及檢舉管道爭取自身工作權之保障，並無任何不法；又雖質疑原告丙○
    ○之不當，非全然無據，既非故意誣陷原告，即無故意為不法行為，自無成立侵
    權行為之餘地又縱認被告之申訴及檢舉內容構成侵權行為，原告自知悉時起，距
    其提起本件訴訟，亦已逾二年之時效等語抗辯。並陳明如受不利判決，願供擔保
    請准宣告假執行。
三、兩造不爭執之事實
    被告前係陸軍軍官學校雇員，遭人檢舉於八十八年十二月六日至八日連續三日曠
    職，經該校副教育長即原告乙○○呈報處分，被告懷疑係同校雇員即原告丙○○
    告狀所致，乃先於八十八年十二月二十三日具狀向陸軍官校監察官申訴，指丙○
    ○於該校通信中心恣意製造分化意識，處心積慮設陷被告，有：「搜刮假日報紙
    之貪污嫌疑」、「逃避莒光日課程，謊稱要在通信中心等待郵差」、「未簽奉核
    准在寢室內私接自動電話，似有內神通外鬼、洩漏軍機之嫌」等不當行為；因經
    該校監察官查證認被告申訴事實不符，被告因曠職遭記過一次。被告不服，又向
    國防部、陸軍總司令部檢舉，指原告乙○○製造白色恐怖，無法無天，打壓被告
    。嗣八十九年五月十五日，被告因年度考績丁等被解僱，心有未甘，復於八十九
    年五月三十一日分別轉向立法委員王天競、鍾紹和、監察委員馬以工等人陳情，
    復指原告乙○○製造白色恐怖及與原告丙○○有勾結，聯手製造無事實根據之事
    情對其抹黑，有政治迫害之瀆職行為；經立法委員王天競、鍾紹和、監察院均函
    請陸軍總司令部人事署交查等事實，有上開申訴書、陳情信件影本在卷可憑，並
    經本院依職權調取台灣高等法院九十一年度上訴字第四四二號刑事卷宗即被告涉
    犯刑事誣告案件，核閱屬實，並為兩造所不爭執，自堪認定。
四、兩造爭點之判斷
    原告主張被告上述申訴及檢舉行為已經侵害其名譽權，被告固坦承有該申訴及檢
    舉行為，惟以前揭情詞抗辯。而本件經依民事訴訟法第二百七十條之一第一項第
    三款規定，整理並協議簡化爭點後，兩造同意僅就被告申訴或陳情行為所指下列
    事實為主張及辯論（見本院九十二年八月十四日言詞辯論筆錄）：1.原告丙○○
    是否逃避莒光日課程？2.原告丙○○是否私接自動電話，洩露軍機？3.原告丙○
    ○是否侵占報紙，涉嫌貪污？4.原告耿繼川是否與原告丙○○聯手打壓被告，製
    造白色恐怖？是以本件應審酌者乃：(一)原告主張之侵權行為損害賠償請求權是否
    已罹於時效？(二)被告上述申訴及檢舉行為是否構成侵害原告名譽之侵權行為？以
    下依次論述本院判斷之意見：
  (一)原告主張之侵權行為損害賠償請求權是否已罹於時效？
  1.被告主張，伊檢舉原告丙○○逃避莒光日課程，係在八十八年十二月二十三日申
    訴書中提及，而原告丙○○即於八十八年十二月三十一日提出報告書為自己辯解
    ，又於八十九年一月二十七日接受陸軍總部調查時，在報告中即已知悉係遭原告
    檢舉；再原告耿繼川係在八十九年一月二十七日撰具報告書亦陳明得知被告向國
    防部單位投訴，並於八十九年六月九日出席被告與陸軍官校勞資爭議調解時，亦
    明知被告向國防部提出申訴，認原告嗣於九十一年六月二十六日始提起本訴請求
    賠償，已罹於二年之消滅時效。此則為原告丙○○否認，辯稱伊於八十八年十二
    月間接受問卷調查時，並不知係遭人檢控事項，至被告於八十九年八月向法院提
    出告訴，伊出庭作證時，始被告知等語，並提出問卷影本一紙為證。
  2.按因侵權行為所生之損害賠償請求權，自請求權人知有損害及賠償義務人時起，
    二年間不行使而消滅，民法第一百九十七條第一項前段定有明文。經查，原告丙
    ○○於八十九年一月二十七日接受陸軍總司令部調查所提出之報告書，已明確載
    稱：「雖然我了解當前本中心雇員甲○○女士（即被告）對本人極盡污衊醜化，
    惡意誣告之能事」，此有該報告書影本在卷可憑；再參以丙○○前於八十八年十
    二月三十一日所提之報告書，內容均在說明本件被告申訴書中所指上開「未參加
    莒光日課程」、「私接自動電話」、「領取報紙」等情節，可知丙○○確於八十
    九年一月二十七日前即已明知本件遭被告申訴檢舉之內容無誤。則丙○○遲於九
    十一年六月二十六日始行提起本件損害賠償請求，其主張被告八十八年十二月二
    十三日向陸軍官校監察官申訴為侵權行為，縱認屬實，亦已罹於二年之時效，被
    告自得拒絕賠償原告此部分之損害。再查，原告耿繼川於陸軍總司令部進行調查
    時，亦在八十九年一月二十七日撰具報告書表示：「人事科長會後返回科內看到
    吳員在其辦公室，即將會議結果告知，該員即於晚間向國防部單位投訴」，亦有
    被告所提該份報告書影本在卷可憑；而被告另向陸軍總司令部所提檢舉，經陸軍
    官校於八十九年四月十四日召開懲處評審會，原告乙○○均有參與，並提出口頭
    報告，此亦有被告所提該次會議紀錄及簽到單影本可憑，此均為乙○○所未爭執
    ，確可認定乙○○應於八十九年一月二十七日及八十九年四月十四日即已知悉被
    告向國防部、陸軍總部檢舉之內容，其遲於九十一年六月二十六日始行提起本件
    損害賠償請求，縱認構成侵權行為，亦已罹於二年之消滅時效，被告亦得拒絕此
    部分之賠償。
  3.惟查，原告二人主張被告侵害名譽之陳情行為，並非僅被告向陸軍官校監察官（
    丙○○部分）或國防部及陸軍總司令部（耿繼川部分）提出申訴或檢舉之行為，
    尚包括其於八十九年五月三十一日分別向立法委員王天競、鍾紹和、監察委員馬
    以工等人陳情之行為。是以縱認原告早已得知被告向陸軍官校監察官或國防部及
    陸軍總部之申訴，惟仍難認定伊於該時即已均得知被告尚有向立法委員及監察委
    員陳情之行為。被告向立法委員及監察委員陳情之行為，其對象既為不同，應係
    另外獨立之行為，如為原告所不知，即難認原告此部分之侵權行為賠償請求權，
    亦罹於時效。是以，本件就被告是否構成侵權行為之判斷，應以其於八十九年五
    月三十一日分別向立法委員、監察委員所為陳情之內容為範圍。
  (二)被告上述向立法委員、監察委員陳情行為之內容是否侵害原告之名譽？
  1.按因故意或過失，不法侵害他人之權利者，負損害賠償責任；又不法侵害他人之
    身體、健康、名譽、自由、信用、隱私、貞操，或不法侵害其他人格法益而情節
    重大者，被害人雖非財產上之損害，亦得請求賠償相當之金額，民法第一百八十
    四條第一項前段、第一百九十五條第一項前段分別定有明文。而名譽乃人在社會
    之評價，通常係指其人格在社會生活上所受之尊重；是侵害名譽，係指以言語、
    文字、漫畫或其他方法貶損他人在社會上的評價，而該評價不以被害人主觀感受
    為準，應就社會一般人之評價，客觀判斷之。是如行為人僅陳述事實及其主觀之
    認知，而該事實在客觀上並非當然足以貶損他人之名譽，而留待聽聞者就其事件
    自為評價，即難認行為人所為與不法侵害他人名譽之要件相當；惟如客觀上，行
    為人之行為已足以貶損他人外部人格價值在社會上之評價，則雖對其人之真實人
    格價值未生影響，亦應認為侵害名譽權。再按民法上名譽權之侵害非即與刑法之
    誹謗罪相同，名譽有無受損害，應以社會上對個人評價是否貶損作為判斷之依據
    ，苟其行為足以使他人在社會上之評價受到貶損，不論其為故意或過失，均可構
    成侵權行為，其行為不以廣佈於社會為必要，僅使第三人知悉其事，亦足當之（
    最高法院九十年臺上字第六四六號判例參照）。
  2.查被告於八十九年五月三十日向王天競立法委員、八十九年五月三十日向馬以工
    監察委員陳情書，內容有：「‧‧‧本人迫害實因為‧‧‧得罪校部長官故對本
    人懷恨在心，再加上本人同事（雇員丙○○）與校部長官、副教育長等長官勾結
    聯手製造一些無事實根據之事情加諸本人身上對我抹黑。此為學校之白色恐怖及
    政治迫害與少數校部長官之瀆職行徑，校方長官枉顧法令將民主法治及人權踐踏
    腳下置於腦後，在二十一世紀的今日，國軍還有如此心態的軍官幹部實感心涼及
    悲哀，一切行事僅憑個人愛恨好惡，毫無法紀公然違法犯紀打壓一小小女雇員，
    且認為一小小雇員算什麼，還敢向上級告狀，如此囂張跋扈之心態，實令人不敢
    茍同‧‧‧」；其鐘紹和立委陳情書：「‧‧‧工作期間因與同事丙○○相處不
    和（對其囂張跋扈態度及狂妄口氣，本人不能認同）故其對本人始終心存芥蒂與
    不滿，八十八年十二月間以莫須有情事（已本人未依規定上班為由勾結串聯副教
    育長乙○○上校予本人記過處分且調動職務，本人不服遂直接向國防部端木青申
    訴，端木青受理管制，此舉令校方長官動怒，懷恨在心，自此以後施展卑劣手段
    對本人百般刁難及羞辱【莒光日中正堂上課再三言詞指責】，本人為求公道及查
    明事實又向國防部反應，後經陸軍總部派監察官來校查明，經查證於事實無據要
    求註銷原記過處分）以上總總經過使校方對本人恨之入骨，且認為顏面盡失故無
    所不用其極對本人必欲除之而後快，並在本年度考績方面考評本人丁等而予解僱
    ‧‧‧指因本人向上級反映申訴而得罪他們這些小人，而且令人憤憤不平的是丙
    ○○違反規定之事比比皆是，經本人檢舉查屬實但校方均卻未做任何處分，且都
    官官相護（因其係陸軍官校畢業與校方長官均為前後期同學），明顯有袒護之嫌
    ‧‧‧如今又以白色恐怖手段聯手羅織罪名以工作不是認為由予本人丁等考績並
    解聘‧‧‧」，此有該陳情書影本在卷可查，並為被告所不爭執。
  3.被告雖以伊陳情之目的，係在遭違法解僱後為爭取自身工作權之保障所為之申訴
    而已，並無誹謗原告之意云云。惟查：被告上開陳情內容，固係因遭陸軍軍官學
    校解僱，乃指摘原告等相互勾結，聯手迫害被告。然被告係因連續曠職三日，經
    陸軍軍官學校於八十九年四月十四日懲處評審會會議，決議依「陸軍人員聘雇規
    則」辦理終止勞動契約，乃於八十九年五月十五日經陸軍軍官學校以展埔字第
    二六六八號令，年度聘雇人員考成考列丁等為理由，遭校方逕行解僱，此有上開
    八十九年懲處評審會會議紀錄及台灣高等法院高雄分院八十九年度勞上字第十三
    號確認僱傭關係存在案判決書影本在卷可憑。可知被告之解雇案係因其曠職行為
    ，經陸軍軍官學校召開評審會議決議，並非其原告耿繼川一人所得決定結果，被
    告陳情指摘耿繼川與丙○○相互勾結聯手打壓，已嫌無據。縱然陸軍官校另指被
    告尚於八十八年十二月三十一日有曠職行為之記過令，程序有瑕疵，亦為上述八
    十九年勞上字第十三號民事判決所認定（該判決頁二十六），惟此記過令與原告
    耿繼川有何關連，被告並未舉證證明。且耿繼川任職陸軍官校上校副教育長，與
    被告雇員之職位並不相當，其有何理由與丙○○共同迫害被告，被告亦未舉證證
    明，均無從認定。再者，被告既因不服陸軍官校解僱行為，乃向立法委員及監察
    委員提出陳情，即應具體指明陸軍官校有何違法解僱之事實，惟其內容尚指摘丙
    ○○涉有違反規定之行為而受長官包庇，實與其陳情目的無涉。亦即丙○○並非
    決定解僱被告之人，丙○○縱有違規行為亦與被告遭解僱無關，被告顯係因與丙
    ○○之宿怨，利用民意代表陳情管道攻擊丙○○，不能認係爭取工作權之正當權
    利行使。是以被告上開陳情指摘原告之行為，並非伊爭取工作權向民意代表申訴
    所必要，尚難以此為工作權之行使，而認合法。
  4.被告既未能證明耿繼川為何與丙○○共同打壓被告，且丙○○之行為亦與被告遭
    解僱無涉，觀諸被告在上開陳情書中所使用之「勾結聯手製造一些無根據之事情
    」、「白色恐怖及政治迫害手段及少數校部長官之瀆職行徑」、「將民主法治及
    人權踐踏腳下」、「如此心態之軍官及幹部令人心涼及悲哀」、「毫無法紀公然
    違紀犯法」、「官官相護」等語，顯係以主觀之認知，偏執地對原告作抽象之批
    評、及惡意之攻詰謾而無實據，確使人對原告產生不良之觀感，客觀上已足以
    貶損原告外部人格價值在社會上之評價無誤。縱然原告上述陳情內容，僅寄發特
    定之民意代表，惟侵害名譽之行為不以廣佈於社會為必要，僅使第三人知悉其事
    ，亦足當之。況被告既為陳情，即在希望透過民意代表之影響力變更陸軍官校之
    決定，而該民意代表均將其陳情函轉交國防部，經陸軍總司令部，再轉由陸軍官
    校處理，此有該函文在卷可憑，被告自得預知其陳情內容有一再傳述，使不特定
    人得共見共聞之可能。是以，被告上開陳情行為，均係故意不法侵害原告之名譽
    權，且其情節重大，應堪認定。
五、被告所為既係侵害原告之名譽權，原告就其非財產上之損害，自得請求賠償相當
    之金額。原告丙○○就主張伊因被告行為，終日鬱悶，致罹患惡性淋癌；原告耿
    繼川就主張其侯選八十九年、九十年將級主官資格因此受到影響，固不能舉證以
    實其說，惟仍可認其因被告前開陳情行為，身心不免遭受相當程度之傷害，本院
    斟酌前揭實際情形，並審酌原告二人均為陸軍官校正期畢業，耿繼川現任陸軍軍
    官學校副教育長，丙○○為雇員，被告遭陸軍官校解雇，現在無業，身分、地位
    、經濟能力，以及被告因宿怨即恣意發函攻擊他人，濫用民意代表陳情管道之情
    節，認被告應賠償原告耿繼川十五萬元，原告丙○○十萬元為適當，原告逾於此
    範圍所為之請求，尚嫌過高，應予酌減。
六、綜上所述，原告依據侵權行為之法律關係，請求被告給付耿繼川十五萬元，丙○
    ○十萬元，及均自起訴狀繕本送達翌日即九十一年八月十四日起至清償日止，按
    年息百分之五計算之法定遲延利息，為有理由，應予准許；逾此所為請求，為無
    理由，應予駁回。
七、原告右揭勝訴部分，兩造分別陳明願供擔保為准、免假執行之宣告，經核於法並
    無不合，爰各酌定相當之擔保金額准許之。至於原告上開敗訴部分，其假執行之
    聲請亦失所依據，應併予駁回。
八、本件事證已經明確，兩造其餘主張陳述，核與結果不生影響，爰不予一一論列。
九、結論：原告之訴為一部有理由，一部無理由，依民事訴訟法第七十九條但書、第
    三百九十條第二項、第三百九十二條，判決如主文。
中      華      民      國    九十二    年      八      月    二十八    日
                              臺灣高雄地方法院民事庭
~B法      官  蔡廣昇
右為正本係照原本作成。
如不服本判決，應於送達後廿日內，向本院提出上訴狀並表明上訴理由，如於本判決
宣示後送達前提起上訴者，應於判決送達後十日內補提上訴理由書（須附繕本）。
中      華      民      國    九十二    年      八      月    二十八    日
~B法院書記官  陳怡如


司法院資訊處製作；財團法人民間司法改革基金會備份。
